【裁判字號】    90,上,274
【裁判日期】    901023
【裁判案由】    債務不履行損害賠償
【裁判全文】
台灣高等法院民事判決  九十年度上字第二七四號
      上  訴  人  甲○○
      被上訴人    乙○○
右當事人間債務不履行損害賠償事件，上訴人對於中華民國九十年二月六日臺灣臺北
地方法院八十九年度訴字第四八九六號第一審判決提起上訴，本院判決如左：
    主    文
上訴駁回。
第二審訴訟費用由上訴人負擔。
    事實及理由
壹、程序部分：
一、上訴人於原審原起訴請求被上訴人給付新台幣（下同）二百五十萬元及法定遲延
    利息（見原審卷第六頁），惟於上訴中僅請求被上訴人給付一百五十萬元及法定
    遲延利息（見本院卷第十二頁上訴狀及第二十一頁之筆錄），則上訴人僅就該部
    分（違約金部分）聲明不服，本院僅須就該部分為審理，合先敘明。
二、上訴人經合法通知，未於言詞辯論期日到場，核無民事訴訟法第三百八十六條所
    列各款情形，茲依被上訴人之聲請，准其一造辯論而為判決。
貳、實體部分：
一、上訴人起訴主張：
    (一)被上訴人為中華電信股份有限公司（下稱中華電信公司）員工，民國（下同）
      八十八年間因中華電信公司民營化而有員工釋股案，每位員工可向公司承購員
      工釋股之股票十張，被上訴人即於八十八年十二月二日將因釋股案所得承購之
      十張股票讓與上訴人，買賣價金為一百萬元，並約定被上訴人應於中華電信公
      司開始發放員工認購股票時，自行繳納股款，且於股票發放作業日七日內將股
      票過戶與上訴人。
    (二)被上訴人自收受上訴人股款後，至今仍未依約將十張股票辦理過戶，經上訴人
      以存證信函催告，被上訴人仍置之不理，上訴人依民法第二百五十六條之規定
      以起訴狀繕本之送達為解除契約之意思表示。又本件因可歸責於被上訴人之事
      由致給付不能，經催告仍不給付，依民法第二百二十六條之規定，被上訴人應
      賠償上訴人一百萬元之損害，並依契約第五條之約定請求違約金一百五十萬元
      ，爰請求被上訴人給付二百五十萬元及自起訴狀繕本送達翌日起至清償日止，
      按年息百分之五計算之利息，並願供擔保請准宣告假執行（本件上訴人僅就違
      約金部分聲明不服）。
二、被上訴人則辯稱：
    (一)被上訴人並不認識上訴人，也未見過上訴人，股票買賣契約書上之乙方即出賣
      人欄及切結書固為被上訴人所簽立，但當時買受人部分仍為空白，因被上訴人
      預計股票會再轉讓，故李元森自始未於股票買賣契約書（下稱系爭契約書）上
      簽名，現系爭契約書上買受人處上訴人之簽名乃其事後自行填載。
    (二)系爭股票係證人魏志強介紹被上訴人將之轉讓與訴外人李元森，並於八十八年
      十二月二日由被上訴人、魏志強及李元森三人於鄭穎律師事務所填寫系爭契約
      書及切結書，李元森並交付買賣價金五十五萬元，系爭股票買賣關係之買受人
      應係李元森非上訴人。
三、原審判決駁回上訴人之訴及其假執行之聲請，上訴人不服提起上訴，雖未於言詞
    辯論期日到場，惟據其以前到庭上訴聲明為：(一)原判決除確定部分外廢棄。(二)被
    上訴人應給付上訴人一百五十萬元及自八十九年十一月二十一日起至清償日止按
    年息百分之五計算之利息，並願供擔保請准宣告假執行。被上訴人答辯聲明為：
    上訴駁回，如受不利判決，請准供擔保免為假執行。
四、本件經依民事訴訟法第四百六十三條準用同法第二百七十條之一第一項第三款規
    定，整理並協議簡化爭點及不爭執點後，兩造同意就言詞辯論時所陳述之事實及
    主張之法律關係為論斷（見本院卷第七十頁，本院於準備程序時整理並協議兩造
    之爭點及不爭執點）。查，被上訴人為中華電信公司之員工，八十八年間因中華
    電信公司民營化而有員工釋股案，每位員工可向公司承購員工釋股，系爭契約書
    （即原證二）為被上訴人親自簽名，簽名時上訴人未在場，且當時兩造不相識等
    情，為兩造所不爭，並有在職證明書、系爭契約書等件為證（見原審卷第十、十
    一頁），堪信為真實。本件兩造之爭點為：系爭股票買賣契約當事人係何人？經
    本院審酌，茲綜論如下：
    (一)按民事訴訟法第二百七十七條規定，當事人主張有利於己之事實者，就其事實
      有舉證之責任。但法律別有規定，或依其情形顯失公平者，不在此限。
    (二)上訴人主張渠可依系爭契約書第五條請求被上訴人給付違約金云云（即本件上
      訴範圍），則前提為兩造間須有契約關係存在，雖上訴人就此提出系爭契約書
      （見原審卷第十一頁）為憑，惟被上訴人為前述抗辯。查，系爭契約書為被上
      訴人所親簽，惟簽名時上訴人未在場，且當時兩造不相識，此為兩造所不爭執
      ，而上訴人就其主張僅提出系爭契約書為證，既經被上訴人為上開辯稱，上訴
      人應就其與被上訴人間有買賣股票之合意舉證證明之。
    (三)上訴人就此雖復主張：被上訴人主張買賣契約成立於其與訴外人李元森間，惟
      此一主張，未經李元森證明，被上訴人既先到律師事務所見證，依經驗法則必
      是希望於律師見證下所簽立之文件具有法律上之效力，斷無花律師費，要求見
      證一無效之文件。而證人梁澤傑亦證明其係由鄭穎律師處將被上訴人簽好名字
      、地址、身份證字號之系爭契約書攜回，並曾詢問鄭律師是否只要買受人於契
      約上簽字買賣契約即可生效，鄭律師稱是。又原審筆錄九十年一月十六日（正
      確應為九十年一月二日，見原審卷第二八頁）亦記載鄭穎律師証稱被上訴人已
      預計會再轉讓股票等語，則依上述三件事實，可證被上訴人有要轉讓股票與不
      特定人之真意等語（見本院卷第五七、五八頁）。惟查：
      本件係上訴人依系爭契約書向被上訴人請求給付違約金，被上訴人辯稱簽立
        系爭契約書時，上訴人不在場，且兩造當時不相識，則上訴人自須證明系爭
        買賣關係存在於兩造間，證人鄭穎於原審證稱：「賣方（即被上訴人）有簽
        名。當時買方（即上訴人）甲○○沒有在場。」等情（見原審卷第二八頁）
        ，則上訴人係於律師事務所簽下系爭契約書，惟上訴人當時不在場，亦未委
        任他人到場，則買方不在場情形下，鄭穎律師亦無由「見證」兩造間就買賣
        契約已符合民法第三百四十五條第二項（當事人就標的物及其價金互相同意
        時，買賣契約即為成立。）所規定就標的物及價金合致之意思表示。且上訴
        人主張其交付予被上訴人之價金（購股款）係一百萬元（見原審卷第七頁）
        ，惟被上訴人與證人魏志強均稱出賣系爭股票之價金為五十五萬元（見原審
        卷第二一、三五頁，及本院卷第二一、四七－一頁），縱如上訴人所稱被上
        訴人有轉讓股票與不特定人之意思，惟兩造間關於出賣標的物之價金未互相
        同意而致意思表示未合致，自難認兩造間存有買賣關係，上訴人無法舉證證
        明兩造間有賣賣關係存在，其上開主張，自難憑採。
      次者，上訴人所稱「證人梁澤傑亦證明其係由鄭穎律師處將被上訴人簽好名
        字、地址、身份證字號之股票買賣契約書攜回，並曾詢問鄭律師是否只要買
        受人於契約上簽字買賣契約即可生效，鄭律師稱是」與「原審筆錄亦記載鄭
        穎律師說被上訴人已預計會再轉讓股票」云云者，亦無法證明被上訴人有轉
        讓股票與不特定人之真意。上訴人所舉之證人梁澤傑於本院調查時證稱：「
        在約八十八年十一、二月間，我朋友甲○○（即上訴人）有來問我有無辦法
        買到中華電信的股票，後來我透過鄭穎律師買的。那時有六個朋友需要這樣
        的股票，我打電話給鄭穎律師，鄭律師把出讓人的資格傳真給我，我們繳款
        給鄭律師，這件繳款多少，我要回去查才知道，我們繳款給鄭律師，鄭律師
        有給我們股權受讓書給我們看。」、「（提示一審卷第十一頁，即系爭契約
        書，並問是否如這件股票買賣契約書？）答：對，其上甲○○（即上訴人）
        部分均沒有寫，甲○○（即上訴人）三字，是當事人自行簽上去的。當時六
        位買受人均未到。我們有問鄭律師，是否當事人自行簽名，就生效，鄭律師
        說是的。」等語（見本院卷第三二、三三頁），則由證人梁澤傑之上開證言
        ，僅能證明被上訴人於鄭律師處簽立系爭契約書時上訴人未在場，系爭契約
        書買受人係事後由上訴人自行簽立，且兩造間就標的物及價金未合致，系爭
        買賣契約未成立，業如前述，是上訴人仍無法證明「被上訴人有轉讓股票與
        不特定人之意思」，其此部份之主張，亦難憑採。
    (四)按債權人基於債之關係得向債務人請求給付，此種僅特定債權人得向特定債務
      人請求給付之法律關係，學說上稱為「債權」（或債之關係）相對性，與物權
      所具有得對抗一般不特定人之絕對性不同。最高法院十八年度上字第一九五三
      號判例意旨謂：「債權為對於特定人之權利，債權人只能向債務人請求給付，
      而不能向債務人以外之人請求給付。」又最高法院二十一年度上字第九三四號
      判例意旨謂：「受任人以自己名義為委任人訂立契約取得債權時，僅該受任人
      得向他方當事人請求履行債務，故在受任人未將其債權移轉於委任人以前，委
      任人不得逕向他方當事人請求履行。」均在說明債權之相對性。查，上訴人既
      無法證明其與被上訴人間就系爭契約書中標的物與價金具有合致之意思表示，
      足見兩造間就系爭股票之買賣關係不存在灼明。又被上訴人經由證人魏志強之
      介紹，於八十八年十二月二日在鄭穎律師事務所將上開所得承購之中華電信公
      司之股票十張出售予訴外人李元森，買賣價金為五十五萬元，並簽立系爭契約
      書及切結書，但李元森並未在股票買賣契約書上簽名，且當日下午李元森即至
      銀行提款將價金交付被上訴人等節，亦經證人即簽立系爭契約書及交付價金時
      均在場之魏志強結證在卷可按（見原審卷第三五、三六頁筆錄），再參酌證人
      鄭穎證稱：被上訴人在簽立系爭契約書時，上訴人並未在場，而當時之買受人
      亦未簽名，因已預計會再轉讓，故未在買方簽名等語（見原審卷第二八頁），
      足見被上訴人係將系爭股票以五十五萬元讓與訴外人李元森，再由李元森將系
      爭股票讓與第三人或上訴人，而非由被上訴人直接將系爭股票出售予上訴人，
      更非由李元森為媒介，從中傳達被上訴人之意思表示與上訴人甚明，縱契約內
      容均相同，亦難認系爭股票之買賣契約成立於兩造間。揆諸前開說明，兩造間
      既無買賣之法律關係存在，基於債權之相對性，上訴人依買賣契約第五條之約
      定請求被上訴人給付違約金一百五十萬元，自屬無據。
五、綜上所述，本件上訴人之主張，為不足採。從而，上訴人依契約之法律關係，請
    求被上訴人給付一百五十萬元及法定遲延利息，為無理由，不應准許。其假執行
    之聲請亦失所附麗，應併駁回。原審為上訴人敗訴之判決，及駁回其假執行之聲
    請，並無不合。上訴意旨就此部分指摘原判決不當，求予廢棄改判，為無理由，
    應予駁回。
六、本案事證已臻明確，兩造其餘主張陳述及所提證據，經本院審酌後，認於本判決
    判斷不生影響，毋庸逐一論述，附此敘明。
七、據上論結，本件上訴為無理由，依民事訴訟法第四百六十三條、第三百八十五條
    第一項前段、第四百四十九條第一項、第七十八條，判決如主文。
中      華      民      國    九十      年      十      月    二十三    日
                                民事第十六庭
                                    審判長法  官  阮  富  枝
                                          法  官  闕  銘  富
                                          法  官  王  聖  惠
上訴人得上訴。
右正本係照原本作成。
如不服本判決，應於收受送達後二十日內向本院提出上訴書狀，其未表明上訴理由者
，應於提出上訴後二十日內向本院補提理由書狀（均須按他造當事人之人數附繕本）
上訴時應提出委任律師或具有律師資格之人之委任狀；委任有律師資格者，另應附具
律師及格證書及釋明委任人與受任人有民事訴訟法第四百六十六條之一第一項但書或
第二項（詳附註）所定關係之釋明文書影本。
中      華      民      國    九十      年      十      月    二十五    日
                                          書記官  陳  樂  觀
附註：
民事訴訟法第四百六十六條之一（第一項、第二項）：
對於第二審判決上訴，上訴人應委任律師為訴訟代理人。但上訴人或其法定代理人具
有律師資格者，不在此限。
上訴人之配偶、三親等內之血親、二親等內之姻親，或上訴人為法人、中央或地方機
關時，其所屬專任人員具有律師資格並經法院認為適當者，亦得為第三審訴訟代理人
。


司法院資訊處製作；財團法人民間司法改革基金會備份。
